---
title: "AFDMD-111 Estadística"
author: "Julio César Ramírez Pacheco"
date: "09/10/2023"
output:
  rmdformats::readthedown:
    highlight: kate
    cards: no
subtitle: Cálculo de probabilidad de VAs
---


```{r setup, include=FALSE}
knitr::opts_chunk$set(echo = TRUE)
```

# Variables aleatorias discretas

Como se ha mencionado en clases pasadas existen tres tipos de variables aleatorias; discretas, continuas y mixtas. Para nuestro curso, estaremos interesados en las variables aleatorias discretas y continuas. Recordemos que para las variables aleatorias discretas contamos con dos funciones que las describen totalmente; la función de distribución y la función de densidad.
La función de distribución está dada por:
$$
F_X(x) = P(X \le x)
$$
para cualquier valor $x \in \mathbb{R}$. La función de masa de probabilidad es la otra función que se define de la siguiente manera:
$$
p_X(k) = P(X=k)
$$
Por lo tanto, cuando se nos dá una variable aleatoria discreta ésta está definida por una fórmula que representa $p_X(k)$ o $F_X(x)$. La variable aleatoria binomial, por ejemplo está dada por:
$$
p_X(k) = \binom{n}{k}p^k(1-p)^{n-k}\; \;\;\; k=0,1,2, \ldots n
$$
En R, los comandos `dbinom, pbinom, rbinom` y `qbinom` generan las pmfs, distribuciones y números aleatorios relacionados a la variable aleatoria discreta Binomial. Por ejemplo, el siguiente código genera $100$ números aleatorios de una distriubción binomial con parámetros $n=16$, $p=0.1$ y posteriormente se grafican.

```{r binRV, fig.width= 6, fig.height=3.4}
vars <-rbinom(100, size=16, prob=0.1)
plot(vars, type="l", main="Números binomiales", xlab="iteración", ylab="Valores")
```

## Actividad

Investigue la generación de *pmfs* y *cdfs* discretas en R o python y posteriormente calcule las siguientes probabilidades usando únicamente código:

1. Sea $X$ una variable aleatoria que tiene distribución binomial con $p=0.4$ y $n=20$. Calcular:
a. $P(X\le 6)$
```{r}
# Parámetros de la distribución binomial
p <- 0.4  # Probabilidad de éxito
n <- 20   # Número de ensayos

# Calcular P(X <= 6)
prob_x_leq_6 <- pbinom(6, n, p)
print(prob_x_leq_6)


# Parámetros de la distribución binomial
p <- 0.4  # Probabilidad de éxito
n <- 20   # Número de ensayos

# Calcular P(X <= 6)
prob_x_leq_6 <- pbinom(0:6, n, p)

# Crear secuencia de iteraciones
iteraciones <- 0:6

# Generar la distribución binomial
vars <- dbinom(iteraciones, n, p)

# Graficar
plot(iteraciones, vars, type="h", main="Distribución Binomial", xlab="Número de Éxitos", ylab="Probabilidad", col="blue")
points(iteraciones, prob_x_leq_6, col="red", pch=16)
legend("topright", legend=c("P(X <= 6)"), col="red", pch=16)

```


b. $P(X\ge 12)$
```{r}
# Parámetros de la distribución binomial
p <- 0.4  # Probabilidad de éxito
n <- 20   # Número de ensayos

# Calcular P(X < 12)
prob_x_lt_12 <- pbinom(11, n, p)

# Calcular P(X >= 12)
prob_x_geq_12 <- 1 - prob_x_lt_12
print(prob_x_geq_12)

# Parámetros de la distribución binomial
p <- 0.4  # Probabilidad de éxito
n <- 20   # Número de ensayos

# Calcular P(X < 12)
prob_x_lt_12 <- pbinom(11, n, p)

# Calcular P(X >= 12)
prob_x_geq_12 <- 1 - prob_x_lt_12

# Crear secuencia de iteraciones
iteraciones <- 0:20

# Generar la distribución binomial
vars <- dbinom(iteraciones, n, p)

# Graficar
plot(iteraciones, vars, type="h", main="Distribución Binomial", xlab="Número de Éxitos", ylab="Probabilidad", col="blue")
abline(v=12, col="red", lty=2)  # Línea vertical en x = 12
text(12, 0.07, "x=12", pos=4, col="red")  # Etiqueta en x = 12
points(0:11, dbinom(0:11, n, p), col="green", pch=16)  # Puntos para P(X < 12)
points(12, dbinom(12, n, p), col="red", pch=16)  # Punto para P(X >= 12)

# Leyenda
legend("topright", legend=c("P(X < 12)", "P(X >= 12)"), col=c("green", "red"), pch=16)

```

c. $P(X=8)$
```{r}
# Parámetros de la distribución binomial
p <- 0.4  # Probabilidad de éxito
n <- 20   # Número de ensayos

# Calcular P(X = 8)
prob_x_eq_8 <- dbinom(8, n, p)
print(prob_x_eq_8)

# Parámetros de la distribución binomial
p <- 0.4  # Probabilidad de éxito
n <- 20   # Número de ensayos

# Calcular P(X = 8)
prob_x_eq_8 <- dbinom(8, n, p)
print(prob_x_eq_8)

# Crear secuencia de iteraciones
iteraciones <- 0:n

# Generar la distribución binomial
vars <- dbinom(iteraciones, n, p)

# Graficar
plot(iteraciones, vars, type="h", main="Distribución Binomial", xlab="Número de Éxitos", ylab="Probabilidad", col="blue")
points(8, prob_x_eq_8, col="red", pch=16)  # Punto para P(X = 8)

# Leyenda
legend("topright", legend=c("P(X = 8)"), col="red", pch=16)

```


2. El comando `sample`, me permite generar números aleatorios con una *pmf* que define el usuario. Generar 100 números aleatorios con las siguientes pmfs:
a. $p_X(k) = {5\choose k}\left(\frac{1}{5}\right)^k \left(\frac{4}{5}\right)^{5-k}, \;\; k=0,1,2,3,4,5.$
```{r}

```

b. $p_X(k) = \frac{k^2}{2870}, \;\; k=0,1,2,3,\ldots, 19, 20$
```{r}
# Definir la función de probabilidad pX(k)
pX <- function(k) {
  ifelse(k >= 0 & k <= 20, (k^2) / 2870, 0)
}

# Generar 100 números aleatorios utilizando la PMF
set.seed(123)  # Para reproducibilidad
n <- 100  # Número de muestras a generar

# Generar 100 números aleatorios usando la PMF
random_numbers <- sample(0:20, n, replace = TRUE, prob = sapply(0:20, pX))

# Mostrar los números aleatorios generados
print(random_numbers)

```

c. $p_X(k) = \log_{10}\left(\frac{k+1}{k}\right)\; \; k=1,2,3, \ldots 9$
```{r}
# Definir la función de probabilidad pX(k)
pX <- function(k) {
  ifelse(k >= 1 & k <= 9, log10((k + 1) / k), 0)
}

# Generar 100 números aleatorios utilizando la PMF
set.seed(123)  # Para reproducibilidad
n <- 100  # Número de muestras a generar

# Generar 100 números aleatorios usando la PMF
random_numbers <- sample(1:9, n, replace = TRUE, prob = sapply(1:9, pX))

# Mostrar los números aleatorios generados
print(random_numbers)

```


3. La variable aleatoria binomial depende de los parámetros $n$ y $p$. Grafique las pmfs y cdfs para (Nota para graficar por parejas puede usar el comando `par(mfrow=(filas, columnas))`) y responda las preguntas:
 a. $n=10$ y $p=1/2$
```{r}
# Establecer los parámetros
n <- 10
p <- 1/2

# Crear una secuencia de valores de la variable aleatoria
x <- 0:n

# Calcular la PMF (función de masa de probabilidad) de la distribución binomial
pmf <- dbinom(x, size = n, prob = p)

# Calcular la CDF (función de distribución acumulada) de la distribución binomial
cdf <- pbinom(x, size = n, prob = p)

# Configurar la disposición de los gráficos
par(mfrow = c(1, 2))

# Gráfico de la PMF
plot(x, pmf, type = "h", lwd = 2, col = "blue", 
     main = "PMF de Binomial", xlab = "X", ylab = "P(X = x)")

# Gráfico de la CDF
plot(x, cdf, type = "s", lwd = 2, col = "red", 
     main = "CDF de Binomial", xlab = "X", ylab = "P(X <= x)")

# Restaurar la disposición de gráficos predeterminada
par(mfrow = c(1, 1))

```
 
 b. $n=10$ y $p=1/8$
```{r}
# Establecer los parámetros
n <- 10
p <- 1/8

# Crear una secuencia de valores de la variable aleatoria
x <- 0:n

# Calcular la PMF (función de masa de probabilidad) de la distribución binomial
pmf <- dbinom(x, size = n, prob = p)

# Calcular la CDF (función de distribución acumulada) de la distribución binomial
cdf <- pbinom(x, size = n, prob = p)

# Configurar la disposición de los gráficos
par(mfrow = c(1, 2))

# Gráfico de la PMF
plot(x, pmf, type = "h", lwd = 2, col = "blue", 
     main = "PMF de Binomial", xlab = "X", ylab = "P(X = x)")

# Gráfico de la CDF
plot(x, cdf, type = "s", lwd = 2, col = "red", 
     main = "CDF de Binomial", xlab = "X", ylab = "P(X <= x)")

# Restaurar la disposición de gráficos predeterminada
par(mfrow = c(1, 1))

```
 
 c. $n=10$ y $4/5$
```{r}
# Establecer los parámetros
n <- 10
p <- 4/5

# Crear una secuencia de valores de la variable aleatoria
x <- 0:n

# Calcular la PMF (función de masa de probabilidad) de la distribución binomial
pmf <- dbinom(x, size = n, prob = p)

# Calcular la CDF (función de distribución acumulada) de la distribución binomial
cdf <- pbinom(x, size = n, prob = p)

# Configurar la disposición de los gráficos
par(mfrow = c(1, 2))

# Gráfico de la PMF
plot(x, pmf, type = "h", lwd = 2, col = "blue", 
     main = "PMF de Binomial", xlab = "X", ylab = "P(X = x)")

# Gráfico de la CDF
plot(x, cdf, type = "s", lwd = 2, col = "red", 
     main = "CDF de Binomial", xlab = "X", ylab = "P(X <= x)")

# Restaurar la disposición de gráficos predeterminada
par(mfrow = c(1, 1))

```
 
 d. $n=10$ y $p=1/2$
```{r}
# Establecer los parámetros
n <- 10
p <- 1/2

# Crear una secuencia de valores de la variable aleatoria
x <- 0:n

# Calcular la PMF (función de masa de probabilidad) de la distribución binomial
pmf <- dbinom(x, size = n, prob = p)

# Calcular la CDF (función de distribución acumulada) de la distribución binomial
cdf <- pbinom(x, size = n, prob = p)

# Configurar la disposición de los gráficos
par(mfrow = c(1, 2))

# Gráfico de la PMF
plot(x, pmf, type = "h", lwd = 2, col = "blue", 
     main = "PMF de Binomial", xlab = "X", ylab = "P(X = x)")

# Gráfico de la CDF
plot(x, cdf, type = "s", lwd = 2, col = "red", 
     main = "CDF de Binomial", xlab = "X", ylab = "P(X <= x)")

# Restaurar la disposición de gráficos predeterminada
par(mfrow = c(1, 1))

```
 
 c. ¿Tiene algún efecto $n$ y $p$ para que la pmf sea simétrica? ¿Cuál?
 + cuando P=1/2 en una distribucion binominal, la probalilidad de exito en cada ensayo es igual a la probabilidad de fracaso, por lo tanto si tienes un numero par de ensayos (n es par), entonces la probalilidad de obtener k exitos sera igual a la probabilidad de obtener n-k exitos. esto da lugar a una distribucion simetrica alrededor de k=n/2
 
 d. ¿Qué efecto tiene $p$ en la asimetría?
 + cuando p se acerca a 0 u 1, la distribucion binominal se vuelve mas asimetrica. Especificamente si p se acerca a 0, la distribucion sera asimetrica hacia la derecha, y si p se acerca a 1 la distribucion sera asimetrica hacia la izquierda
 

# Variables aletorias continuas

Las variables aleatorias continuas, a diferencia de las discretas, quedan totalmente definidas mediante su PDF y CDF. Existen múltiples variables aleatorias bien conocidas y que sirven para modelar diversos fenómenos. La densidad Gamma está dada por la siguiente ecuación:
$$
f_X(x, \alpha, \beta) = \begin{cases}
\frac{\beta^{\alpha}}{\Gamma(\alpha)} x^{\alpha-1} \mbox{e}^{-\beta x} & x>0\\
0 & x\le 0
\end{cases}
$$
donde $\alpha>0$ y $\beta >0$.

## Actividad
1. ¿Qué efecto tiene incrementar $\alpha$? Grafique para contestar.
```{r}
# Cargar paquetes necesarios
library(ggplot2)
library(gamma)

# Valores de x para graficar
x <- seq(0, 10, length = 1000)

# Valores de alpha para graficar
alphas <- c(1, 2, 5, 10)

# Crear un data frame para almacenar los datos
df <- data.frame(x = rep(x, each = length(alphas)),
                 alpha = rep(alphas, times = length(x)),
                 density = dgamma(x, shape = rep(alphas, each = length(x))))

# Crear el gráfico
ggplot(df, aes(x = x, y = density, color = as.factor(alpha))) +
  geom_line() +
  labs(title = "Densidad Gamma para diferentes valores de alpha",
       x = "x",
       y = "Densidad") +
  scale_color_discrete(name = "alpha") +
  theme_minimal()

```

2. ¿Qué efecto tiene $\beta$ en la forma de la densidad? Grafique para contestar.
```{r}
# Valores de beta para graficar
betas <- c(0.5, 1, 2, 5)

# Crear un data frame para almacenar los datos
df_beta <- data.frame(x = rep(x, each = length(betas)),
                      beta = rep(betas, times = length(x)),
                      density = dgamma(x, shape = 2, rate = betas))

# Crear el gráfico
ggplot(df_beta, aes(x = x, y = density, color = as.factor(beta))) +
  geom_line() +
  labs(title = "Densidad Gamma para diferentes valores de beta",
       x = "x",
       y = "Densidad") +
  scale_color_discrete(name = "beta") +
  theme_minimal()

```


Otra variable aleatoria de interés es la variable aleatoria de Cauchy que está definida de la siguiente manera:

$$
f_X(x) = \frac{\beta}{\pi ([x-\alpha]^2 + \beta^2)}
$$
donde $\alpha \in \mathbb{R}$ y $\beta >0$. Supógamos que $\alpha = 5$.

## Actividad

1. ¿Qué efecto tiene $\beta$ en la función de densidad? Grafique para contestar.



Supóngamos que tenemos la siguiente PDF:
$$
f_X(x) = \begin{cases}
0 & x < a\\
\frac{2(x-a)}{(b-a)(c-a)} & a \le x < c\\
\frac{2}{b-a} & x=c\\
\frac{2(b-x)}{(b-a)(b-c)} & c < x \le b\\
0 & b < x
\end{cases}
$$
donde $a < c < c$.

## Actividad
1. Grafique la densidad triangular cuando $a=0$, $b=4$, $c=2$
```{r}
# Cargar la biblioteca para gráficos
library(ggplot2)

# Definir los parámetros
a <- 0
b <- 4
c <- 2

# Crear una secuencia de puntos x
x <- seq(a - 1, b + 1, length.out = 1000)

# Calcular la densidad en cada punto de x
density <- ifelse(x < a | x > b, 0,
                  ifelse(x < c, 2 * (x - a) / ((b - a) * (c - a)),
                         ifelse(x == c, 2 / (b - a),
                                2 * (b - x) / ((b - a) * (b - c)))))

# Crear un data frame para almacenar los datos
df <- data.frame(x = x, density = density)

# Crear el gráfico
ggplot(df, aes(x, density)) +
  geom_line(color = "blue") +
  geom_area(fill = "blue", alpha = 0.3) +
  xlim(a - 0.5, b + 0.5) +
  ylim(0, max(density) + 0.1) +
  labs(title = "Función de Densidad Triangular",
       x = "x",
       y = "Densidad")

```

2. Grafique la densidad triangular cuando $a=1$, $c=2$, $b=4$
```{r}
# Cargar la biblioteca para gráficos
library(ggplot2)

# Definir los nuevos parámetros
a <- 1
b <- 4
c <- 2

# Crear una secuencia de puntos x
x <- seq(a - 1, b + 1, length.out = 1000)

# Calcular la densidad en cada punto de x
density <- ifelse(x < a | x > b, 0,
                  ifelse(x < c, 2 * (x - a) / ((b - a) * (c - a)),
                         ifelse(x == c, 2 / (b - a),
                                2 * (b - x) / ((b - a) * (b - c)))))

# Crear un data frame para almacenar los datos
df <- data.frame(x = x, density = density)

# Crear el gráfico
ggplot(df, aes(x, density)) +
  geom_line(color = "blue") +
  geom_area(fill = "blue", alpha = 0.3) +
  xlim(a - 0.5, b + 0.5) +
  ylim(0, max(density) + 0.1) +
  labs(title = "Función de Densidad Triangular",
       x = "x",
       y = "Densidad")

```

3. Grafique la densidad triangular cuando $a=-1$, $c=0$, $b=1$
```{r}
# Cargar la biblioteca para gráficos
library(ggplot2)

# Definir los nuevos parámetros
a <- -1
b <- 1
c <- 0

# Crear una secuencia de puntos x
x <- seq(a - 1, b + 1, length.out = 1000)

# Calcular la densidad en cada punto de x
density <- ifelse(x < a | x > b, 0,
                  ifelse(x < c, 2 * (x - a) / ((b - a) * (c - a)),
                         ifelse(x == c, 2 / (b - a),
                                2 * (b - x) / ((b - a) * (b - c)))))

# Crear un data frame para almacenar los datos
df <- data.frame(x = x, density = density)

# Crear el gráfico
ggplot(df, aes(x, density)) +
  geom_line(color = "blue") +
  geom_area(fill = "blue", alpha = 0.3) +
  xlim(a - 0.5, b + 0.5) +
  ylim(0, max(density) + 0.1) +
  labs(title = "Función de Densidad Triangular",
       x = "x",
       y = "Densidad")

```


Tanto `R` como `python` nos permiten calcular integrales usando los comandos básicos o bién usando sistemas de cómputo algebraíco. R, por ejemplo, puede utilizar un sistema llamado `Ryacas` que permite hacer muchos cálculos de forma simbólica. Ahora, consideremos que tenemos la siguiente PDF:

$$
f_X(x) = \begin{cases}
\mbox{e}^{-x} & x \ge 0\\
0 & \mbox{resto}
\end{cases}
$$

## Actividad

Calcular, usando los comando de integración o `Ryacas` o `python` las siguientes probabilidades usando la PDF de arriba:

1. $P(X>1)$
```{r}
# Calcular P(X > 1) para la función dada
probability_x_gt_1 <- 1 - (1 - exp(-1))
print("P(X > 1):")
print(probability_x_gt_1)

```

2. $P(2 < X \le 4)$
```{r}
# Calcular P(2 < X <= 4) para la función dada
probability_2_lt_x_leq_4 <- (1 - exp(-4)) - (1 - exp(-2))
print("P(2 < X <= 4):")
print(probability_2_lt_x_leq_4)

```


3. $P(X \le 2)$
```{r}
# Calcular P(X <= 2) para la función dada
probability_x_leq_2 <- 1 - exp(-2)
print("P(X <= 2):")
print(probability_x_leq_2)

```


Finalmente, supongamos que tenemos la siguiente PDF:

$$
f_X(x) = \frac{1}{\sqrt{2\pi}}\mbox{e}^{-\frac{(x-3)^2}{2}}
$$

## Actividad

1. Graficar $f_X(3+x)$.
```{r}
library(ggplot2)
library(dplyr)

# Definir la función f_X(3+x)
f_X_3x <- function(x) {
  return((1/sqrt(2*pi)) * exp(-x^2/2))
}

# Crear un rango de valores de x
x_values <- seq(-10, 10, length.out = 1000)

# Calcular los valores de la función f_X(3+x)
f_X_3x_values <- f_X_3x(x_values)

# Crear un data frame para ggplot
df <- data.frame(x = x_values, f_X_3x = f_X_3x_values)

# Graficar f_X(3+x)
ggplot(df, aes(x = x, y = f_X_3x)) +
  geom_line() +
  labs(title = expression(f_X(3 + x)), x = "x", y = expression(f_X(3 + x)))

```

2. Graficar $f_X(3-x)$.
```{r}
library(ggplot2)
library(dplyr)

# Definir la función f_X(3-x)
f_X_3_minus_x <- function(x) {
  return((1/sqrt(2*pi)) * exp(-(-x)^2/2))
}

# Crear un rango de valores de x
x_values <- seq(-10, 10, length.out = 1000)

# Calcular los valores de la función f_X(3-x)
f_X_3_minus_x_values <- f_X_3_minus_x(x_values)

# Crear un data frame para ggplot
df <- data.frame(x = x_values, f_X_3_minus_x = f_X_3_minus_x_values)

# Graficar f_X(3-x)
ggplot(df, aes(x = x, y = f_X_3_minus_x)) +
  geom_line() +
  labs(title = expression(f_X(3 - x)), x = "x", y = expression(f_X(3 - x)))

```


3. Que hay en común entre estas dos gráficas y qué se puede inferir de $f_X(3+x)$ y $f_X(3-x)$
+ ambas funciones son simetricas respecto a x=3, esto se debe a que es fx(3+x) es simetrica alrededor de x=3 y fx(3-x) es tambien simetrica alrededor de x=3 debido a la funcion exponencial

## Fecha de entrega: miércoles 18 de octubre de 2023 a través de Moodle. 